【裁判字號】    95,訴,217
【裁判日期】    950425
【裁判案由】    偽造文書等
【裁判全文】
臺灣臺北地方法院刑事判決               95年度訴字第217號
公  訴  人  臺灣臺北地方法院檢察署檢察官
被      告  乙○○
上列被告因偽造文書等案件，經檢察官提起公訴（九十四年度調
偵緝字第一四二號、九十四年度偵字第一０八六一號），本院判
決如下：
    主  文
乙○○連續行使偽造私文書，足以生損害於他人，處有期徒刑肆
月，如易科罰金，以參佰元折算壹日。偽造之紅橄欖實業有限公
司與傅祖慧名義工程合約書上偽造之「甲○○」署名壹枚沒收。
    事  實
一、乙○○前於民國九十二年間因借用其姊甲○○任負責人之紅
    橄欖實業有限公司（設臺北市松山區○○○路○段二五０巷
    十八弄十一號之四、一樓，下稱紅橄欖公司）名義承包工程
    而曾經借用該公司印章未歸還。嗣於九十三年三月間，竟又
    另基於行使偽造私文書之概括犯意，未獲得甲○○之同意即
    擅自持上開尚未歸還之紅橄欖公司印章，盜用之，並於不詳
    時間、地點偽造「甲○○」署名而冒用紅橄欖公司名義，與
    傅祖慧簽訂工程合約書而偽造該工程合約書私文書，交付予
    傅祖慧而行使之，以承攬傅祖慧所有位於臺北市○○區○○
    街二十一號住處之裝修工程。嗣於同年八月十三日，乙○○
    又承前行使偽造私文書之概括犯意，再度盜用前開紅橄欖公
    司印章而冒用紅橄欖公司名義，提出報價單並與巧克力花園
    大廈社區管理委員會（下稱巧克力大廈管委會）簽訂工程合
    約書而偽造該報價單、工程合約書私文書，並交付巧克力大
    廈管委會而行使之，以承攬位於臺北縣淡水鎮○○街○段一
    七七巷一八八號巧克力大廈裝修工程；乙○○復於工程完工
    後，承前行使偽造私文書之概括犯意，先於同年月三十一日
    盜用紅橄欖公司印章而偽造請款單私文書向巧克力大廈管委
    會提出工程款項申請而行使之；並於同年九月六日向巧克力
    大廈管委會領取工程款項時，再度承前行使偽造私文書之概
    括犯意，於支出證明單上盜用紅橄欖公司印章以表明領得該
    款項而偽造該支出證明單私文書，復交還予巧克力大廈管委
    會而行使之，均足以生損害於紅橄欖公司及甲○○。嗣因乙○○資金週轉不靈，未能全額支付上開裝修工程轉包包商丙○○工程款款項及清償資金周轉債權人丁○○而悉上情（甲○○另經臺灣臺北地方法院檢察署檢察官以九十四年度偵字
    第一０八六一號為不起訴處分確定；丙○○、丁○○告訴詐
    欺部分詳後不另為無罪諭知部分）。
二、案經丙○○、丁○○訴由臺北市政府警察局信義分局報告臺
    灣臺北地方法院檢察署檢察官偵查起訴。
    理  由
一、訊據被告乙○○對於其先後於上開時間未經甲○○同意，即
    擅自持先前向甲○○取得之紅橄欖公司印章，盜用之，且偽
    造甲○○署名，以紅橄欖公司名義向傅祖慧、巧克力大廈管
    委會承攬、施作工程而偽造上開工程合約書、報價單、請款
    單、支出證明單私文書，並分別交付定作人傅祖慧、巧克力
    大廈管委會而行使之等情均坦承不諱（見九十四年度偵字第
    一０八六一號卷第八九頁、本院九十五年三月二十一日準備
    程序筆錄第二頁、九十五年四月十一日審判筆錄第九頁），
    核與同案被告甲○○於偵查中供述並未同意被告使用紅橄欖
    公司印章及以其名義承攬工程乙節相符（見第一０八六一號
    偵查卷第八九頁），並有被告以紅橄欖公司名義與傅祖慧、
    巧克力大廈管委會所簽定之偽造工程合約書二份、報價單、
    請款單、支出證明單在卷可稽（見第一０八六一號偵查卷第
    六一、六四、六六頁、九十四年度他字第一二五號卷第十頁
    ），可佐被告上開出於任意性之自白確與事實相符，得採為
    認定事實之證據，被告盜用紅橄欖公司印章、偽造甲○○署
    名而偽以紅橄欖公司名義簽訂工程合約書、報價單、請款單
    、支出證明單，自足生損害於紅橄欖公司及甲○○。本件事
    證明確，被告犯行已堪認定，應依法論科。
二、核被告所為係犯刑法第二百十六條、第二百十條行使偽造私
    文書罪。其盜用印章、偽造署名後，用以偽造私文書，其盜
    用印章、偽造署名之低度行為係偽造文書之部分行為；又偽
    造文書後進而行使，偽造之低度行為亦應為行使之高度行為
    所吸收，均不另論罪。被告先後多次行使偽造私文書犯行，
    時間緊接，觸犯構成要件相同之罪，顯係基於概括犯意為之
    ，為連續犯，應依刑法第五十六條規定加重其刑。爰審酌被
    告前曾因酒後駕車之公共危險案件經判決、執行，有臺灣高
    等法院被告前案紀錄表可稽，雖未構成累犯，然素行不端，
    犯罪後已坦承犯行，因承包工程需要而冒用其胞姐甲○○任
    負責人之紅橄欖公司名義，然均完成工程，造成之損害尚屬
    輕微，與其犯罪之動機、手段、目的等一切情狀，量處如主
    文所示之刑，並諭知易科罰金之折算標準。上開工程合約書
    、報價單、請款單、支出證明單均經向定作人提出而行使，
    非被告所有，惟與傅祖慧簽訂之工程合約書上偽造之甲○○
    署名一枚，不問屬於犯人與否，均應依刑法第二百十九條規
    定併予宣告沒收。
三、被告於九十三年八月十三日提出偽造之報價單交付巧克力大
    廈管委會而行使之，又分別於同年月三十一日、同年九月六
    日盜用紅橄欖公司印章而偽造請款單、支出證明單，並交付
    巧克力大廈管委會等行使偽造私文書犯行，雖未據檢察官起
    訴，然與起訴後經本院認定有罪部分，有單純一罪（九十三
    年八月十三日提出報價單與已起訴之工程合約書部分）、連
    續犯之裁判上一罪關係（行使偽造請款單、支出證明單）部
    分，基於審判不可分之原則，本院自應併予審酌。
四、公訴意旨另以：被告又基於為自己不法所有之概括犯意，於
    冒用紅橄欖公司名義與傅祖慧簽訂工程合約書後，又於九十
    三年十二月十四日向告訴人丙○○佯稱其以紅橄欖公司名義
    承攬上開工程，請告訴人丙○○施作上開工程之油漆項目，
    並約定於完工後一星期付清工程款新台幣（下同）三萬元，
    使告訴人丙○○陷於錯誤，誤以為被告有付款能力而前往施
    作，詎施作完畢後，欲聯絡被告付款，被告皆避不見面。被
    告另又承前不法所有之概括犯意，於以相同手法承攬巧克力
    大廈裝修工程後，即向告訴人丁○○佯稱其以紅橄欖公司名
    義承攬前揭工程，需資金調度，使告訴人丁○○陷於錯誤，
    誤以為被告有還款能力，而於九十三年八月二十六日匯款二
    十五萬元至被告指定之甲○○於大眾商業銀行帳戶，並另交
    付現金十五萬元予被告，約定應於九十三年九月十日還款，
    詎還款日屆至，被告亦避不見面，因認被告另涉詐欺取財罪
    嫌。訊之被告雖不否認將所承攬之裝修工程中油漆施作工程
    轉承包予告訴人丙○○，嗣後未付清工程款；也有拿巧克力
    大廈工程合約書給告訴人丁○○看，表示需要資金周轉而借
    款等情，然堅詞否認有何詐欺犯行，辯稱：是因為工程追加
    ，且成本計算錯誤，導致虧本，才會無法付清工程款及償還
    借款等語。經查：
  (一)按刑法第三百三十九條第一項詐欺罪之成立，須行為人於主
    觀上有為自己或第三人不法所有之意圖，客觀上有施用詐術
    ，使對方陷於錯誤致為財產上之處分行為始足當之，若行為
    人於訂約之初非有欺罔行為，縱令事後涉及違反契約之情形
    ，亦僅生民事債務不履行之責任，要與詐欺罪刑無關，此觀
    諸該條之規定甚明；至於債務人於債之關係成立後，如有未
    依債之本旨履行民事債務之情形，在一般社會經驗上可能之
    原因甚多，縱令是出於惡意不為履行，苟無足以證明其在債
    之關係發生時，自始即具有不法所有之意圖之積極證據，亦
    僅能令負民事之遲延給付責任，尚不得據此債信違反之客觀
    事態，而推定債務人原有詐欺取財之犯意。
  (二)告訴人丙○○於本院審理中經以證人身分具結後證稱：被告
    將臺北市○○街二十一號一樓的油漆工程轉包給他，約定工
    程款三萬元，連工帶料，在完工後一星期付款，當時被告是
    說伊個人承包工程，並沒有說是公司承包，也沒有拿工程合
    約書給他看，卷內的工程合約書是工程結束後因為找不到被
    告，去找業主要的等語（見本院九十五年四月十一日審判筆
    錄第七頁），被告對證人丙○○上開證詞亦無意見，而被告
    確實向傅祖慧承包、施作上開工程，為被告與證人丙○○所
    不否認，且該工程合約書上除以紅橄欖公司名義簽約外，承
    辦人員處亦有被告「乙○○」之簽名，有該工程合約書可憑
    ，可佐被告確實承包、施作前揭工程乙節為真，則被告將所
    承攬工程中部分工程轉由證人丙○○承攬，亦未對之有何其
    他不實邀約內容，難認證人丙○○有何陷於錯誤之情，至被
    告事後未能付清工程款項，應僅係被告未履行契約之責，不
    能以此推論被告有對證人丙○○施用詐術，而使其陷於錯誤
    之情。
  (三)另告訴人丁○○於本院審理中亦以證人身分具結證以：被告
    拿出與巧克力大廈簽訂之工程合約書向其表示紅橄欖公司承
    包該工程，因需資金周轉，所以向其借款，其分別以匯款方
    式匯給被告二十五萬元，又陸陸續續拿現金給被告，但不記
    得多少筆現金，所以之後會算請被告簽四紙共四十萬元本票
    等語（見本院同上審判筆錄第二至六頁），並有中國國際商
    業銀行國內匯款申請書一紙、大眾商業銀行新生分行九十四
    年四月八日（94）眾新生發字第０六七號函檢附甲○○歷史
    交易明細表、被告簽發之本票四紙附卷，證人丁○○確實曾
    經匯款二十五萬元至被告所指定之甲○○帳戶，也於事後與
    被告協調分期償還四十萬元款項而由被告簽發本票。
  (四)被告辯解稱：當時雖有拿出該工程合約書，但係說是伊承包
    等詞，觀諸該與巧克力大廈管委會簽訂之工程合約書，雖以
    紅橄欖公司名義簽約，但承辦人員處則記載「乙○○」即被
    告之名字，證人丁○○亦稱：被告拿工程合約書時說是伊本
    人，也是紅橄欖公司接到該工程等詞（見本院同上審判筆錄
    第三頁），則被告前開辯解已非不可採信。
  (五)證人丁○○雖稱是因為被告提出該工程合約書，所以才會借
    款給被告云云，然依該工程合約書之記載，該工程契約總價
    僅為二十二萬八千五百二十五元，有該工程合約書可稽，依
    常理，若證人丁○○確實係因為被告承包該工程而借款，又
    怎會出借超過工程總價二十二萬八千五百二十五元之二十五
    萬元款項予被告？證人丁○○雖稱：沒有仔細看工程總價，
    被告說二十五萬元借伊周轉，十五天工程結束，可以還二十
    七萬五千元云云，然如工程總價根本不及二十五萬元，又怎
    可能在工程結束後因工程利潤而償還二十七萬五千元，證人
    丁○○既以該工程合約書為本才出借款項，又怎可能不詳細
    閱覽工程合約中關於工程總價之記載？再證人丁○○原證述
    ：因被告提出該工程合約書，所以除二十五萬元匯款之外，
    陸陸續續現金借款，都是以該工程資金周轉為由，最後以四
    十萬元計算云云，直至被告辯稱只有以匯款方式借款二十五
    萬元及現金三萬六千元等詞後，證人丁○○始改稱：因為有
    一個工程是被告在進行，但做一半，被告就跑掉，要伊負責
    ，還有一些違約金計算，借款現金部分確實只有三萬六千元
    等語（見本院同上審判筆錄第六頁），已與原證詞不符，顯
    然被告與證人丁○○間除借款之資金往來關係外，亦有工程
    承攬之關係，再參酌上開證人丁○○所陳被告有說是伊本人
    接到該工程乙節，顯見證人丁○○並非因紅橄欖公司承包上
    開工程之契約而借款予被告，而係因被告承包該工程而同意
    借款，又被告確實承包、施作該工程，是亦難認被告有對證
    人丁○○施用詐術之故意，亦無從認定證人丁○○有陷於錯
    誤之實，公訴人所指被告未清償四十萬元借款云云，應僅係
    單純之債務糾紛，而與詐欺取財無涉。
  (六)綜上所述，不能以證人丙○○、丁○○證詞認被告確有涉詐
    欺取財犯行，此外，復查無其他積極證據足認被告確有公訴
    人所指詐欺犯行，原應為無罪之諭知，然公訴人認此部分與
    前開起訴後經本院認定有罪部分有裁判上一罪關係，爰不另
    為無罪之諭知。
據上論斷，應依刑事訴訟法第二百九十九條第一項前段，刑法第
五十六條、第二百十六條、第二百十條、第四十一條第一項前段
、第二百十九條，罰金罰鍰提高標準條例第一條前段、第二條，
判決如主文。
本案經檢察官張書華到庭執行職務
中    華    民    國    95    年    4     月    25    日
                  刑事第四庭    審判長法  官  劉慧芬
                                      法  官  林麗真
                                      法  官  黎惠萍
上正本證明與原本無異。
如不服本判決，應於判決送達後10日內向本院提出上訴狀（應抄
附繕本）。告訴人或被害人如對於本判決不服者，應具備理由請
求檢察官上訴，其上訴期間之計算係以檢察官收受判決正本之日
期為準。
                                      書記官  楊麗娟
中    華    民    國    95    年    4     月    25    日
附錄本案論罪科刑法條全文
刑法第二百十六條、第二百十條
中華民國刑法第二百十六條
(行使偽造變造或登載不實之文書罪)
行使第二百十條至第二百十五條之文書者，依偽造、變造文書或
登載不實事項或使登載不實事項之規定處斷。
中華民國刑法第二百十條
(偽造變造私文書罪)
偽造、變造私文書，足以生損害於公眾或他人者，處五年以下有
期徒刑。


司法院資訊處製作；財團法人民間司法改革基金會備份。
